【裁判字號】    92,上訴,1335
【裁判日期】    921230
【裁判案由】    偽造文書等
【裁判全文】
臺灣高等法院臺南分院刑事判決            九十二年度上訴字第一三三五號    Ｇ
      上  訴  人
      即  被  告  甲  ○  ○
      選任辯護人  蘇  正  信  律師
右上訴人因偽造文書等案件，不服臺灣臺南地方法院九十二年度訴字第七三二號中華
民國九十二年八月二十七日第一審判決（起訴案號：臺灣臺南地方法院檢察署（九十
二年度營偵字第四七二號），提起上訴，本院判決如左：
      主      文
上訴駁回。
      事      實
一、甲○○曾於八十四年間擔任民主進步黨新化鎮黨部顧問時，因偽造不實政黨受贈
    收據而被訴偽造文書案件，經法院判處有期徒刑十月，緩刑三年確定（不構成累
    犯），猶不知悔改，明知一般民眾捐助政黨經費，若欲申報減免稅捐，應由民主
    進步黨中央黨部統一開立收據，不得自行製作收據，竟與丙○○（經判處有期徒
    刑八月確定）共同基於意圖為自己不法所有之概括犯意聯絡及偽造私文書、行使
    偽造私文書之犯意聯絡，由甲○○於九十年底縣市長及立法委員選舉期間，在高
    雄市○○○路一四六號九樓乙○○辦公室，連續向乙○○佯稱其為民主進步黨新
    化鎮黨部幹部，可幫忙將捐助民主進步黨款項繳回民主進步黨新化鎮黨部，使乙○○陷於錯誤，先後交付數千元至數萬元不等捐款共八次，合計約新臺幣（下同
    ）二十萬元予甲○○，甲○○得手後交予丙○○，並未交予民主進步黨新化鎮黨
    部，復由丙○○於九十年間某日，擅自委請臺南市某家不知情之印刷廠偽造印有
    民主進步黨中央黨部政黨圖記之政黨受贈收據，並在臺南市某處刻印店，擅自委
    請不知情之成年刻印人員偽刻「主任委員張安正」（民主進步黨新化鎮黨部並無
    名為「張安正」之主任委員）印章一顆後，在前揭偽造之政黨受贈收據上蓋用偽
    造「主任委員張安正」印章之印文，偽造表示乙○○對民主進步黨為前揭金額捐
    贈之政黨受贈收據後，持以行使而寄交乙○○，供其向稅捐稽徵機關報申報稅捐
    之用，足生損害於「張安正」、民主進步黨及稅捐徵機關對稅捐收入管理之正確
    性。嗣經乙○○持前開偽造之政黨受贈收據，向財政部高雄市國稅局申報九十年
    度綜合所得稅，經核與民主進步黨申報之受贈資料不符，始查知上情。
二、案經民主進步黨中央黨部函請內政部警政署轉交臺南縣警察局新營分局報請臺灣
    臺南地方法院檢察署檢察官偵查起訴。
      理      由
一、訊之上訴人即被告甲○○固坦承於上開時地連續向乙○○募款，共募得約二十萬
    元之款項，每次並將所募得款項交予被告丙○○等情不諱，惟矢口否認有何詐欺
    、偽造文書之犯行，辯稱：伊行動不方便，故將所募得款項交予丙○○，要丙○○交予後援會，丙○○後來拿去何處，伊不清楚，本件偽造政黨受贈收據與伊無
    關云云。
二、經查：
  (一)證人乙○○於九十二年二月二十二日警訊時證稱：一位自稱民主進步黨新化鎮黨
    部執行長之甲○○至伊高雄辦公室，告知民進黨部時常辦活動需要經費，問伊是
    否願意捐贈資金供黨部使用，年底可以開立收據報稅，因伊本身係民進黨支持者
    ，就陸續交付約二十萬元之捐款予甲○○等語（詳警卷第一一至一二頁）；嗣於
    九十二年三月十九日偵訊時證稱：甲○○自稱是民進黨新化鎮黨部執行幹事，在
    高雄市伊上班地方向伊募捐，每次捐助八千元、一萬元、二萬元不等之現金，甲○○表示年底會寄捐贈憑據給伊等語（詳臺灣苗栗地方法院檢察署九十二年度偵
    字第三０二八號偵查卷第一六頁）；其於九十二年四月九日偵訊時亦證稱：甲○○於九十年縣市長及立法委員選舉期間，在伊位於高雄市○○○路一四六號九樓
    辦公室向伊表示選舉活動需經費，希望伊贊助民進黨，前後約募款八次，共捐助
    約二十萬元，年底時就寄來收據等語（詳本案偵查卷第一六頁反面、第一七頁）
    。綜合證人乙○○於警訊及偵查中歷次供述，可知甲○○係以民主進步黨新化鎮
    黨部幹部名義向乙○○募款，因乙○○係民主進步黨支持者，故答應捐款予民主
    進步黨，足見乙○○係因被告甲○○為民主進步黨新化鎮黨部幹部之身分，認被
    告甲○○應可將其所捐助款項交予新化鎮黨部，始將捐助款項交予被告甲○○，
    而被告甲○○前後收受乙○○之捐助款項約七、八次，竟全數未繳至新化鎮黨部
    ，而將捐助金額全數交予被告丙○○處理，足證被告甲○○有不法所有意圖之詐
    欺犯意甚明。又證人乙○○於原審調查時證稱：伊知道政治捐款可以報稅，故在
    捐款時就將伊名字、身分證字號、住址等資料寫在一張紙上，放在捐款之信封袋
    內，一併交予甲○○，以便民進黨開立收據給伊等語（詳原審卷第六六至六七頁
    ）；且乙○○身分證號碼、地址等個人資料係被告甲○○提供予被告丙○○一節
    ，亦經被告丙○○於原審調查時供述明確（詳原審卷第三三頁），足見被告甲○○就乙○○寫下其基本資料，係為索取收據一節，知之甚詳，始將乙○○基本資
    料提供予被告丙○○，以便被告丙○○製作政黨受贈收據寄予乙○○，是被告甲○○就被告丙○○偽造政黨受贈收據持以行使之偽造私文書、行使偽造私文書之
    犯行，有犯意之聯絡及行為之分擔，應與被告丙○○就其結果共同負責，被告甲○○辯稱：本件偽造之政黨受贈收據與伊無關云云，不足採信。
  (二)自八十七年七月間起，民主進步黨新化鎮黨部及後援會所有財務及捐贈款項之入
    帳、開立收據等事項均由幹事丁○○經手負責，一般民眾捐助政黨經費後若欲報
    稅，則需由民主進步黨中央黨部核發報稅收據，其他二、三級黨部（新化鎮黨部
    屬三級黨部）所開立之收據，不能用以報稅等情，業經證人即民主進步黨新化鎮
    黨部幹事丁○○及民主進步黨新化鎮黨部前任（即八十八年至九十一年間）主任
    委員蔡錦榮於警訊及偵審中證述綦詳（詳警卷第二七頁反面及第二八頁、本案偵
    查卷第一七頁、原審卷第三九、四二、六四頁）；且被告甲○○自承其知悉報稅
    收據應由中央黨部開立及其於八十年間曾擔任民主進步黨總幹事一年，之後一直
    到九十一年間為止，均擔任民主進步黨新化鎮黨部顧問等情（詳本案偵查卷第一
    二頁反面及原審卷第二九頁），則被告甲○○就民主進步黨新化鎮黨部內部各項
    職務運作之內容、方式及募款入帳之流程，應知之甚詳，此由被告甲○○於原審
    調查時供承籌募之捐助款項應交予黨部及後援會負責收錢之會計一節（詳原審卷
    第三０頁），足證被告甲○○應知悉其所收受之捐助款項應交至黨部或後援會負
    責財務之幹事；參以被告甲○○於八十四年間已因偽造民進黨政黨受贈收據，供
    他人逃漏稅捐，經法院判處有期徒刑十月，緩刑三年確定，有臺灣高等法院臺南
    分院八十七年度上字第二三號刑事判決書在卷可按（詳本案偵查卷第五八至五九
    頁），是被告甲○○既已知悉處理捐助民眾開立報稅收據程序，且經法院判刑教
    訓後，理應謹慎處理，循正常程序將所募得款項交予負責處理新化鎮黨部捐款事
    宜之丁○○彙整相關資料後，層轉黨中央統一開立政黨受贈收據，詎其拾此不由
    ，竟將其前後七、八次所募得款項全數交予被告丙○○，而由被告丙○○偽造政
    黨受贈收據，顯見被告甲○○、丙○○有共同意圖為自己不法所有之意圖甚明，
    且為掩飾前述詐欺犯行，共同基於行使偽造私文書之犯意聯絡，而假冒「主任委
    員張安正」及民進黨名義，偽造本件政黨受贈收據。被告丙○○所供係其一人所
    為，甲○○非共犯云云，顯係迴護被告甲○○之詞，不足採信。
  (三)被告甲○○雖辯稱：伊行動不方便，故將所募得之款項交予丙○○，要丙○○轉
    交予後援會云云，惟乙○○前後七、八次捐助款項，均係由被告甲○○前往乙○○位於高雄市○○○路之辦公室收取，已如前述，倘被告甲○○所為其行動不方
    便之辯解為真實，則被告甲○○大可請乙○○自行至新化鎮黨部繳款，實無長途
    跋涉，前往高雄市向乙○○收取捐助款項，又其既能前往高雄向乙○○收取捐款
    ，自可逕向民進黨新化鎮黨部繳款，豈有再請被告丙○○迂迴轉交之理；況據被
    告自陳，除向乙○○募款外，其亦有向其他人募款，金額均僅有幾千元，被告甲○○則儘量請捐款人自行拿至黨部或後援會捐贈，黨部或後援會就會開立收據給
    捐款人，其他捐款人均不是透過被告甲○○轉交所捐贈之款項等情，業經被告甲○○於原審調查時供明在卷（詳原審卷第三一頁），是被告甲○○尚且請捐助幾
    千元之小額捐款人自行至黨部或後援會捐贈，而未幫忙轉交捐款，對照乙○○所
    捐贈之款項較多，為免發生糾紛，被告甲○○豈非更應要求乙○○自行至黨部或
    後援會捐贈，然竟反其道而行，遠至高雄向乙○○收受捐款後，再委由同案被告
    丙○○代繳，且前後多達八次均將自林水恫處收受之金錢交予丙○○，此顯與常
    情有違，自難採信。又被告甲○○於警訊時供稱：伊只負責募款，所募得款項及
    名單均交給民主進步黨新化鎮黨部專辦募款業務之丙○○，作為黨部平時或選舉
    時之經費，若捐款人需要收據，再統由丙○○開立收據寄給捐款人云云（詳警卷
    第一五、一六頁）；其於九十二年四月九日偵查初訊時亦供稱：伊要丙○○拿至
    黨部報帳云云（詳偵查卷第一二頁反面）；惟經被告丙○○於九十二年五月十三
    日偵查中供稱：因甲○○行動不方便，就將二十萬元交予伊，要伊交給後援會云
    云（詳原審卷第五０至五一頁）後；被告甲○○於偵查中及原審調查時則為配合
    被告丙○○之供詞，而均改口稱：伊要丙○○將捐助款項交予後援會，不是交予
    黨部云云（詳偵查卷第六五頁、原審卷第二七頁），是被告甲○○就丙○○是否
    為新化鎮黨部專辦募款業務之人員及其要丙○○將乙○○捐助之款項交至何處等
    節，既先後供詞不一，益見被告甲○○前揭所辯，均非實情，委無可採。
  (四)綜上所述，被告甲○○既有出面向乙○○募款、收取捐款後，將捐款及乙○○之
    基本資料一併交予被告丙○○，用以制作偽造之政黨受贈收據寄交乙○○，則被
    告甲○○與被告丙○○顯係在合同意思範圍內，各自分擔犯罪行為之一部，相互
    利用彼此之行為，以達其詐取他人財物及偽造文書之目的，即應對於全部發生結
    果共同負責。復按卷附民主進步黨中央黨部所使用之政黨受贈收據（詳警卷第三
    三頁）及民主進步黨新化鎮黨部所使用之捐贈收據（詳原審卷第五０頁），均與
    本件偽造之捐贈人為乙○○之政黨受贈收據（詳警卷七頁）之格式不太相同，此
    經證人丁○○結證在卷（詳偵查卷第一七頁反面）；且查民主進步黨並無該批捐
    款，民主進步黨亦無「主任委員張安正」此人，本件受贈收據上之印信「民主進
    步黨」亦非該黨所有，亦有民主進步黨中央黨部九十二年一月二十一日秘十字第
    Ａ０３０１０３７號函一件附卷可稽（詳警卷第三頁），足見卷附之本件政黨受
    贈收據影本確係由同案被告丙○○偽造之政黨受贈收據，洵堪認定。被告甲○○
    所辯伊將款項交與丙○○，不知丙○○造收據及同案被告丙○○所稱：被告甲○○非共犯一節，無非事後卸責及迴護之詞，不足採信，被告甲○○與同案被告丙○○共同詐欺、偽造私文書、行使偽造私文書之犯行，堪以認定，自應依法論科
    。
三、核被告甲○○所為，係犯刑法第二百十六條、第二百十條行使偽造私文書罪及刑
    法第三百三十九條第一項詐欺取財罪。被告甲○○與丙○○就前開犯罪事實部分
    犯行，有犯意之聯絡及行為之分擔，為共同正犯。被告丙○○委由不知情印刷廠
    印製其上有民主進步黨中央黨部政黨圖記印文之政黨受贈收據及委由不知情之刻
    印人員刻製「主任委員張安正」印章，為間接正犯。被告二人偽造民主進步黨中
    央黨部政黨圖記之印文、「主任委員張安正」之印章、印文為偽造私文書之部分
    行為；又其偽造私文書後，復持以行使，偽造之低度行為應為行使之高度行為所
    吸收，均不另論罪。被告甲○○先後多次詐欺取財之犯行，時間緊接，犯罪構成
    要件相同，顯係出於概括犯意為之，為連續犯，應依刑法第五十六條規定以一罪
    論，並加重其刑。又被告所犯上開行使偽造私文書及詐欺取財二罪間，有方法目
    的之牽連關係，為牽連犯，應從一重按行使偽造私文書罪論處。
四、原審以被告甲○○罪證明確，因予適用刑法第二十八條、第五十六條、第二百十
    六條、第二百十條、第三百三十九條第一項、第二百十九條，罰金罰鍰提高標準
    條例第一條前段規定，並審酌被告甲○○曾任民進黨新化鎮黨部總幹事，前於擔
    任顧問時已因偽造政黨受贈收據為法院判刑十月，緩刑三年確定，竟仍不知悔改
    ，再度夥同被告丙○○再犯本件偽造政黨受贈收據、詐欺他人財物之犯行，惡性
    重大，且犯罪後態度不佳，飾詞否認犯行，不知悔改等一切情狀，量處有期徒刑
    一年。偽造「主任委員張安正」印章壹顆、偽造政黨受贈收據上之偽造民主進步
    黨政黨圖記印文二枚、偽造之「主任委員張安正」印文二枚，均依刑法第二百十
    九條規定宣告沒收。復敘明偽造之政黨受贈收據，已分別寄交乙○○等捐款收執
    提出報稅，非被告或共犯所有，自無庸宣告沒收。本院經核原判決認事用法，並
    無不合，量刑亦稱允當。上訴意旨，仍執前詞，否認犯行，指摘原判決不當，為
    無理由，應予駁回。
五、另臺灣臺南地方法院檢察署移送併辦（九十二年度偵字第六八七八號）及臺灣高
    雄地方法院檢察署、臺灣苗栗地方法院檢察署移送併辦（臺灣臺灣高雄地方法院
    檢察署九十二年度偵字第一三八０六號、臺灣苗栗地方法院檢察署九十二年度偵
    字第三０二八號）部分事實，均係同案被告丙○○所為，與被告甲○○無關，併
    此敘明。
據上論斷，應依刑事訴訟法第三百六十八條，判決如主文。
本案經檢察官蘇南桓到庭執行職務。
中    華    民    國      九十二      年      十二      月      三十    日
                                  臺灣高等法院臺南分院刑事第一庭
                                      審判長法官  茆    臺    雲
                                            法官  蔡    長    林
                                            法官  李    文    福
右正本證明與原本無異。
如不服本判決，應於判決送達後十日內向本院提出上訴狀，其未敘述理由者並應於提
出上訴狀後十日內向本院補提理由書（應附繕本)。
                                       法院書記官  李    良    倩
中    華    民    國      九十二      年      十二      月      三十一  日
附錄：本判決論罪法條
刑法第二百一十六條：
行使第二百十條至第二百十五條之文書者，依偽造、變造文書或登載不實事項或使登
載不實事項之規定處斷。
刑法第二百一十條：
偽造、變造私文書，足以生損害於公眾或他人者，處五年以下有期徒刑。
刑法第三百三十九條第一項：
意圖為自己或第三人不法之所有，以詐術使人將本人或第三人之物交付者，處五年以
下有期徒刑、拘役或科或併科一千元以下罰金。


司法院資訊處製作；財團法人民間司法改革基金會備份。
